臺灣基隆地方法院民事裁定  
110年度消債更字第49號
聲  請  人  吳志豪  
代  理  人  莊志成律師（法扶律師）
上列當事人因消費者債務清理聲請更生事件，本院裁定如下：
    主  文
聲請人吳志豪自中華民國一百一十年十月二十七日下午五時起開
始更生程序。
命司法事務官進行本件更生程序。
    理  由
一、按為使負債務之消費者得依消費者債務清理條例（下稱債清
    條例）所定程序清理債務，以調整其與債權人及其他利害關
    係人之權利義務關係，保障債權人之公平受償，謀求消費者
    經濟生活之更生及社會經濟之健全發展，特制定債清條例（
    參見債清條例第1 條）。次按債務人不能清償債務或有不能
    清償之虞者，得依債清條例所定更生或清算程序，清理其債
    務；債務人無擔保或無優先權之「本金及利息」債務總額未
    逾新臺幣（下同）12,000,000元者，於法院裁定開始清算程
    序或宣告破產前，得向法院聲請更生；債務人對於金融機構
    負債務者，在聲請更生或清算前，應向最大債權金融機構請
    求協商債務清償方案，或向其住、居所地之法院或鄉、鎮、
    市、區調解委員會聲請債務清理之調解；自債務人提出協商
    請求之翌日起，逾30日不開始協商，或自開始協商之翌日起
    逾90日協商不成立，債務人得逕向法院聲請更生或清算，債
    清條例第3 條、第42條第1 項、第151 條第1 項、第153 條
    定有明文。而依債清條例第2 條第1 項、第2 項規定，債清
    條例所稱消費者，指五年內未從事營業活動或從事營業額平
    均每月200,000 元以下之小規模營業活動之自然人。準此，
    五年內未從事營業活動或從事營業額平均每月200,000 元以
    下之小規模營業活動之自然人，倘有不能清償債務或有不能
    清償債務之虞，且客觀上並無濫用更生或清算程序之情事者
    ，自應使其藉由債清條例所定程序清理債務。第按法院開始
    更生程序之裁定，應載明其年、月、日、時，並即時發生效
    力；法院開始更生或清算程序後，得命司法事務官進行更生
    或清算程序，必要時得選任律師、會計師或其他適當之自然
    人或法人一人為監督人或管理人，債清條例第45條第1 項、
    第16條第1 項規定甚明。
二、聲請意旨略以：聲請人即債務人前固曾向本院聲請債務清理
    之調解（本院110年度司消債調字第34號），惟因債權銀行
    所提還款條件，聲請人無力負擔致協商不成。又聲請人於聲
    請更生前五年內未從事營業活動，且無擔保或無優先權之債
    務總額為1,199,602元，未逾12,000,000元，有不能清償債
    務之虞，尤未經法院裁定開始清算程序或宣告破產，爰依法
    向本院聲請更生等語。
三、經查：
  ㈠聲請人主張其於本件聲請前五年內未從事營業活動，且本件
    無擔保或無優先權之債務總額未逾12,000,000元，聲請人雖
    向本院聲請債務清理之調解（本院110年度司消債調字第34
    號），惟因債權銀行所提還款條件，聲請人無力負擔致協商
    不成等情節，業經本院依職權調取110年度司消債調字第25
    號消費者債務清理調解事件案卷核閱無訛，堪信聲請人關此
    主張俱為真實。從而，本件聲請首即核與債清條例第2條第1
    項、第3條、第42條第1項、第151條之程序要件相符；準此
    ，本院所應次予評估者，當屬衡諸聲請人目前之全部收支暨
    其財產狀況，聲請人究否已不能維持人性尊嚴之最低生活條
    件，而有「不能清償債務或有不能清償之虞」等情形。
  ㈡聲請人現今究否不能維持人性尊嚴之最低生活條件，而有「
    不能清償債務或有不能清償之虞」等情形：
  1.按更生不影響有擔保或有優先權之債權人之權利，但債清條
    例別有規定或經該債權人同意者，不在此限；有擔保或有物
    的優先權之債權人，得以預估或實際行使其擔保或優先權後
    未能受清償之債權，申報為更生債權而行使其權利，消債條
    例第68條、辦理消費者債務清理事件應行注意事項第15點分
    別定有明文。是以更生程序並不影響有擔保債權或優先權之
    債權人行使權利，債務人所負債務，如另有以自有之不動產
    為擔保，而該不動產之價值低於所負債務數額時，關於不足
    額擔保之債務部分，仍屬債清條例第42條第1 項所稱之無擔
    保債務，債務人得就此部分債務聲請更生（司法院103年第9
    期民事業務研究會第16號法律問題民事廳消債條例法律問題
    研審小組意見參照）。查聲請人對於匯豐汽車股份有限公司
    之擔保債務，經以聲請人所提供之擔保物抵償後，尚有252,
    594元未能受償，此經匯豐汽車股份有限公司陳報本院在卷
    。則債務人對於上開公司未能受償之債務，自應計入本件無
    擔保或無優先權之更生債務總額。而本件聲請人無擔保或無
    優先權之「本金及利息債務」，累計已達859,783元，此有
    財團法人金融聯合徵信中心當事人綜合信用報告─債務清理
    條例前置協商專用債權人清冊、債權人清冊 、匯豐汽車股
    份有限公司及合迪股份有限公司之陳報狀在卷可稽，是本件
    聲請人無擔保或無優先權之債務未逾12,000,000元，自堪認
    定。至聲請人稱對於玉山融資、中華當舖、大同當鋪負有債
    務云云，經本院依職權向玉山融資、中華當舖、大同當鋪函
    詢，經玉山融資、中華當舖、大同當鋪函復已對聲請人無任
    何債權，附此敘明。
　2.聲請人自陳其於民國108年3月至110年3月間，平均每月薪資
    為34,000元，本院審酌聲請人提出107、108、109年度綜合
    所得稅各類所得資料清單，認聲請人應無低報其每月薪資之
    情事。而聲請人名下財產僅有西元2017年出廠之機車1輛，
    有全國財產稅總歸戶財產查詢清單可參，變賣後顯然不足以
    清償前述債務。
  3.債清條例第64條之2第1項規定，「債務人必要生活費用，以
    最近一年衛生福利部或直轄市政府所公告當地區每人每月最
    低生活費一點二倍定之」，而衛生福利部公告之110年度臺
    灣省每人每月最低生活費則係13,288元，依此計算，聲請人
    每月必要生活費用為15,946元（計算式：13,288元×1.2倍＝1
    5,946元，小數點以下四捨五入），如再加計聲請人與其他
    扶養義務人扶養其父母2名，每月尚須支出6,378元（計算式
    ：15,946元×2÷5＝6,378元，元以下四捨五入），聲請人每月
    必要性支出總計為22,324元（計算式：15,946元＋6,378元＝2
    2,324）。是於扣除聲請人每月必要性支出22,324元以後，
    聲請人每月至多僅能清償11,676元（計算式：34,000元－22,
    324元＝11,676元）。
　4.承前，聲請人無擔保或無優先權之本金及利息債務，累計已
    達859,783元。是如以一般銀行貸款利率百分之15計算，前
    開債務平均每月所增加之利息至少為10,747元【計算式：85
    9,783×15%÷12＝10,747元，元以下四捨五入），是聲請人於
    繳付每月之利息後，僅餘929元（計算式：11,676元－10,747
    元＝913元）可繳付本金。又聲請人每月如以929元之金額清
    償前揭本金，至少須77年始得清償完畢（計算式：859,783
    元÷929元÷12＝77年，小數點以下四捨五入）。惟聲請人現已
    43歲，倘再加計迄仍不斷衍生累增之利息、違約金，聲請人
    就令勉力清償，旨揭債務亦非聲請人於屆齡退休以前所得清
    償完畢，且於屆齡退休以後，聲請人亦必頓失依靠而無維生
    能力，互核勾稽上情以觀，堪認聲請人客觀上確有不能清償
    債務之虞，而有藉助更生制度調整其與債權人間之權利義務
    關係俾重建其經濟生活之必要。
四、綜上所述，聲請人為五年內俱未從事營業活動之一般消費者
    ，復未經法院裁定開始清算程序或宣告破產，尤以本件無擔
    保或無優先權之「本金及利息債務」總額未逾12,000,000元
    ，且雖曾向本院聲請債務清理之調解而協商不成（本院110
    年度司消債調字第34號），此外，衡諸聲請人目前之全部收
    支暨其財產狀況，聲請人已不能維持人性尊嚴之最低生活條
    件，而有不能清償債務之虞，兼之本件查無債清條例第6 條
    第3項、第8條或第46條各款所定應駁回更生聲請之事由存在
    ，則債務人聲請更生，自屬有據，並應准許。又債務人於更
    生程序開始後，應另行提出足以為債權人會議可決或經法院
    認為公允之更生方案以供採擇，俾免更生程序進行至應行清
    算之程度（債清條例第61條規定參看），而本院司法事務官
    於進行更生程序、協助債務人提出更生方案時，亦應注意酌
    留債務人生活上應變所需之費用，並依社會常情衡量債務人
    之償債能力，依此協助債務人擬定公允之更生方案，期與債
    清條例重建債務人經濟生活之立法目的相合。
五、依債清條例第45條第1 項、第16條第1 項，裁定如主文。
中　　華　　民　　國　　110 　年　　10　　月　　27　　日
                  民事庭法  官  周裕暐
以上正本係照原本作成。
本件裁定不得抗告。
中　　華　　民　　國　　110 　年　　10　　月　　28　　日
                        書記官  謝佳妮